臺灣高等法院臺南分院刑事裁定   
                                    111年度毒抗字第201號
抗  告  人  許坤祥



上列抗告人因強制戒治案件，不服臺灣雲林地方法院中華民國11
1年2月25日所為111年度毒聲字第37號裁定，提起抗告，本院裁
定如下：
    主  文
抗告駁回。
    理  由
一、原裁定意旨略以：抗告人即被告許坤祥（下稱抗告人）因施
    用第二級毒品案件，經依臺灣雲林地方法院（下稱原審法院
    ）110年度毒聲字第448裁定送法務部矯正署雲林看守所附設
    勒戒處所觀察、勒戒後，經綜合判斷認有繼續施用毒品之傾
    向，有該所民國111年2月17日雲所衛字第11140000380號函
    暨所附有無繼續施用毒品傾向評估標準紀錄表及有無繼續施
    用毒品傾向證明書各1份附卷可稽，是檢察官聲請裁定令抗
    告人入戒治處所施以強制戒治，核無不合，應予准許，而依
    毒品危害防制條例第20條第2項規定，裁定抗告人令入戒治
    處所強制戒治，其期間為6個月以上，至無繼續強制戒治之
    必要為止，但最長不得逾1年等語。
二、抗告意旨略以：抗告人於111年1月17日起受觀察勒戒期間，
    並受心理醫師評估，勒戒期間表現良好，並無任何違規紀錄
    ，期間心理評估每次約3-5分鐘就結束，抗告人認其評估過
    於草率，且因修法後，受勒戒人數增多，致心理醫師評估不
    僅無法細詢，也不及做實質性、臨床實務審查，僅問「何時
    開始吸食，用何方式吸食，有幾條前科，家人有無會客，從
    事何種工作，有無與家人同住？」抗告人認為評估過程有嚴
    重缺失，及失去正當性，實不應將這充滿瑕疵之評估作為裁
    定強制戒治之基礎。就現今民主法治國家，對人民施以刑罰
    或裁處必須統一明確之標準，觀其強制戒治處分，僅以黑箱
    作業（評估）及心理醫師擅斷、侵害抗告人法益甚為嚴重，
    以個人好惡，不當情事參與其中，令戒治裁定適法性及必要
    性已違立法旨意之初衷和公允性，更難以將評估法論引做裁
    定強制戒治之基礎。109年7月15日修正施行毒品危害防制條
    例，其立法意旨在幫助施用毒品者戒毒，非屬懲戒行為人之
    性質，核與刑罰執行目的不同，且此為法律強制規定，凡違
    反條例第10條者，檢察官即應依同條例第20條第1項規定，
    向法院聲請令入勒戒處所觀察勒戒，法院亦僅得裁定令入勒
    戒處所觀察勒戒，並無自由裁量或其他處分之餘地。綜上，
    非抗告人一面情詞置辯，實是評估過程涉明顯擅斷非客觀之
    論，懇請撤銷原裁定等語。
三、按觀察、勒戒後，檢察官依據勒戒處所之陳報，認受觀察、
    勒戒人有繼續施用毒品傾向者，檢察官應聲請法院裁定令入
    勒戒處所強制戒治，其期間為6個月以上，至無繼續強制戒
    治之必要為止，但最長不得逾1年，毒品危害防制條例第20
    條第2項後段定有明文。又有無繼續施用毒品傾向之評估標
    準，並非完全以受勒戒人勒戒後之結果為準，勒戒前之各種
    情況，仍應作為評估之依據，依勒戒處所評分說明手冊規定
    ，係以「前科紀錄與行為表現」、「臨床評估」及「社會穩
    定度」3項合併計算分數：㈠分數60分以上，判定為有繼續施
    用毒品傾向。㈡50分以下判定為無繼續施用毒品傾向。㈢51分
    至59分間判定者再做整體評估後決定，若判定為有繼續施用
    毒品傾向需加註理由。...而其中之「前科紀錄與行為表現
    」係依毒品犯罪相關司法紀錄、首次毒品犯罪年齡、其他犯
    罪相關紀錄、入所時尿液毒品檢驗、所內行為表現；「臨床
    評估」係物質使用行為、合法物質濫用、使用方式、使用年
    數、精神疾病共病（含反社會人格）、臨床綜合評估（含病
    識感、動機、態度、就醫意願）；「社會穩定度」則係依工
    作、家庭等，作為判斷分數之依據。因此，評斷有無施用毒
    品傾向，係依具體個案之臨床實務及相關事證等情綜合判定
    ，有其相當之專業依據及標準，且涉及專門醫學，又衡酌強
    制戒治之目的，係為協助施用毒品者戒斷毒品之心癮及身癮
    所為之一種保安處分類型，而該評估標準係適用於每一位受
    觀察、勒戒處分之人，具一致性、普遍性、客觀性，綜合判
    斷之結果，倘其評估由形式上觀察無擅斷或濫權等明顯不當
    之情事，法院宜予尊重。
四、經查：
（一）抗告人因施用第二級毒品犯行，前經原審法院以110年度
      毒聲字第448號裁定令入法務部矯正署雲林看守所附設勒
      戒處所執行觀察、勒戒後，依該「有無繼續施用毒品傾向
      評估標準紀錄表」記載之評分結果，認：①前科紀錄與行
      為表現部分：1.毒品犯罪相關司法紀錄「有，10筆」，每
      筆5分，上限10分計10分。2.首次毒品犯罪年齡為「21-30
      歲」，計5分。3.其他犯罪相關紀錄「有，4筆」每筆2分
      ，上限10分計8分。4.入所時尿液毒品檢驗為「一種毒品
      反應」計5分，上開4項靜態因子合計為28分；5.所內行為
      表現：持續於所內抽煙（2分），上開動態因子合計為2分
      。②臨床評估部分：1-1.多種毒品濫用「有，種類：海洛
      因、安非他命」，計10分。1-2.合法物質濫用（菸、酒、
      檳榔）：「有，種類：菸」，計2分。1-3.使用方式：「
      無注射使用」，計0分。1-4.使用年數：「超過一年」計1
      0分，上開4項靜態因子合計為22分。2.精神疾病共病（含
      反社會人格）經評定為「無」計0分、3.臨床綜合評估（
      含病識感、動機、態度、就醫意願）評定為「中度」計4
      分，上開2項動態因子合計為4分；③社會穩定度部分：1.
      工作為「全職工作：果園務農」，計0分。2-1.家人藥物
      濫用：「無」，計0分。2-2.入所後家人是否訪視：「無
      」，計5分。2-3.出所後是否與家人同住：「是」，計0分
      ，上開2項動態因子合計5分。以上①至③部分之總分合計為
      61分（靜態因子共計50分，動態因子共計11分），已在60
      分以上，而綜合判斷為「有繼續施用毒品傾向」等情，有
      法務部矯正署雲林看守所111年2月17日雲所衛字第111400
      00380號函所檢送抗告人之「有無繼續施用毒品傾向證明
      書」及「有無繼續施用毒品傾向評估標準紀錄表」各1份
      在卷可稽。又上開綜合判斷之結果，係由該所具相關專業
      知識經驗之醫師，依其本職學識，為上述各項評估所為之
      綜合判斷，核與前揭勒戒處所評分說明手冊之規定並無不
      合，所為之綜合評分係依抗告人在執行觀察、勒戒期間之
      個案臨床實務及具體事證，據以判定抗告人「有繼續施用
      毒品傾向」，洵屬有據，檢察官聲請裁定令抗告人入戒治
      處所施以強制戒治，核無不合。是原審依檢察官聲請，參
      酌前揭有無繼續施用毒品傾向證明書及評估標準紀錄表，
      裁定令抗告人入戒治處所施以強制戒治，自屬適法。
（二）抗告人固以前詞提出抗告，然查：　　　
　　1.上開有無繼續施用毒品傾向證明書及評估標準紀錄表之評
      估，乃法務部矯正署雲林看守所附設勒戒處所相關專業知
      識經驗人士在抗告人觀察、勒戒期間，依其本職學識，於
      評估後所為之綜合判斷，乃具科學驗證所得之結論，自得
      憑以判斷抗告人有無繼續施用毒品傾向之證明，且由形式
      上觀察，並無擅斷或濫權等明顯不當之情事，法院宜予尊
      重其行政職權之行使及專業之判斷。抗告人上開評估標準
      紀錄表均已詳細標列各項評分項目及評分標準，與前揭勒
      戒處所評分說明手冊規定並無不合，且勒戒處所之組織、
      人員之資格及執行觀察、勒戒相關程序，暨判斷施用毒品
      者有無繼續施用毒品傾向，均有相關法令嚴格規範，非可
      恣意而為。再者，上開評估標準均有評分者的具體醫師代
      號，表彰評分者為其評分結果負責。是抗告人徒憑己見，
      質疑上開評估黑箱作業、過程草率、心理醫師擅斷、以個
      人好惡不當情事參與其中云云，自無可採。　
　　2.再按毒品危害防制條例所規定之觀察、勒戒、強制戒治，
      性質上為保安處分，其立法意旨在協助戒斷施用毒品者之
      身癮及心癮，以達教化與治療之目的，並防衛社會安全，
      故確非屬懲戒行為人之性質，與刑罰執行目的不同，且是
      依照法律規定，故抗告人此部分抗告意旨，亦無足採。
五、綜上，原審法院依據檢察官之聲請，依毒品危害防制條例第
    20條第2項規定，裁定抗告人令入戒治處所施以強制戒治，
    其期間為6個月以上，至無繼續強制戒治之必要為止，但最
    長不得逾1年，經核並無不合。抗告人仍執上開事由提起抗
    告，指摘原裁定不當，非有理由，應予駁回。
據上論斷，應依刑事訴訟法第412條，裁定如主文。
中　　華　　民　　國　　111 　年　　3　　月　　14 　　日
                  刑事第四庭    審判長法  官  郭玫利  
                                      法  官  陳金虎   
                                      法  官  林臻嫺
以上正本證明與原本無異。
不得再抗告。
　　　　　　　　　　　　　　　　　　　書記官  劉素玲
中　　華　　民　　國　　111 　年　　3 　　月　　14　　日